【裁判字號】    96,上易,2093
【裁判日期】    970416
【裁判案由】    傷害
【裁判全文】
臺灣高等法院刑事判決                96年度上易字第2093號
上  訴  人
即  被  告  甲  ○
上列上訴人因傷害案件，不服臺灣台北地方法院95年度易字第
2306號，中華民國96年7月24日第一審判決（起訴案號：臺灣台
北地方法院檢察署94年度偵字第23764號），提起上訴，本院判
決如下：
    主  文
上訴駁回。
    事  實
一、甲○於民國94年7月12日起，受僱於趙伯南（另經臺灣臺北
    地方法院檢察署檢察官為不起訴處分）所經營位在臺北市○
    ○區○○街66號之「池上便當」擔任試用員工，負責協助製
    作便當、配菜及廚務等工作，丙○○（業經本院判決確定）
    則為趙伯南之女協助趙伯南經營該店生意。詎甲○與丙○○
    於94年7月20日下午2時15分許，在上址因核發甲○離職薪資
    問題發生爭執，甲○當場拒絕簽收薪資單據，並以「你們一
    家是黑店，沒有良心、賤人、男盜女娼，只會算計我，全家
    不得好死」等語辱罵丙○○（甲○所涉妨害名譽部分未據告
    訴），同時將店內桌面之飯菜打翻，並以花瓶砸向丙○○腳
    部（甲○所涉毀損部分另為不起訴處分），雙方進而基於傷
    害之犯意而互相拉扯扭打，致丙○○受有右前臂手腕部3x3
    公分瘀傷、左上臂肘部3x3公分瘀傷、右膝部8公分線狀擦傷
    、右踝部1.5x0.1公分擦傷等傷害。
二、案經丙○○訴由臺北市政府警察局大安分局報請臺灣臺北地
    方法院檢察署檢察官偵查起訴。
    理  由
壹、程序部分：
一、本件被告甲○所為不利於己之供述，均無出於強暴、脅迫、
    利誘、詐欺、疲勞訊問、違法羈押或其他不正之方法，亦非
    違反法定障礙事由經過期間不得訊問或告知義務之規定而為
    ，依刑事訴訟法第156條第1項、第158條之2規定，應認其有
    證據能力。
二、按被告以外之人於審判外之言詞或書面陳述，除法律有規定
    者外，不得作為證據；又被告以外之人於審判外之陳述，雖
    不符第159條之1至第159條之4之規定，但經當事人於審判程
    序同意作為證據，法院審酌該言詞陳述或書面陳述作成時之
    情況，認為適當者，亦得為證據；當事人、代理人或辯護人
    於法院調查證據時，知有第159條第1項不得為證據之情形，
    而未於言詞辯論終結前聲明異議者，視為有前項之同意，刑
    事訴訟法第159條第1項、第159條之5規定甚明。經查，本判
    決後開所引用之各該被告以外之人於審判外之陳述（包括書
    面陳述），雖屬傳聞證據，惟業經被告甲○、檢察官於本院
    審理時表示無意見而不予爭執，且迄至言詞辯論終結前亦均
    未聲明異議，本院審酌上開證據資料製作時之情況，尚查無
    違法不當及證明力明顯過低之瑕疵，亦認為以之作為證據應
    屬適當，故揆諸前開法律規定與說明，爰逕依刑事訴訟法第
    159條之5規定，認前揭證據資料均例外有證據能力。
貳、實體部分：
一、訊據被告甲○否認有何傷害犯行，辯稱：雙方有因薪資問題
    起爭執而發生拉扯扭打，係丙○○將伊按在地上並毆打伊云
    云。經查，被告甲○傷害丙○○之犯行，業經被害人丙○○
    分別於警訊、偵訊及原審審理時證稱：「甲○在砸店內東西
    ，我才押她在地上，當時她乘機咬我右手臂內側一口。」、
    「我的傷是甲○拿花盆砸我及咬我所造成的。」、「甲○拒
    絕簽收，就突然抓狂將桌上的飯菜推倒地上，並拿起櫃檯上
    的花盆砸我的左腳，後來又用椅子要砸鏡子，我制止他結果
    我就被椅子砸到我右手臂，然後他抓住我的頭髮，我哥哥乙
    ○○見狀前來制止，結果臉被甲○抓傷，在我們等警察來的
    過程中，因為甲○一直砸東西，所以我抓住他，把她壓在地
    上，結果他趁機咬了我一口。」、「甲○要砸店，我把她壓
    在地上，她咬我，還拿花瓶砸我的腳。... 甲○突然把桌上
    的菜和椅子打翻在地上，還把店裡的東西亂丟，還拿起一個
    花盆砸我的腳。... 那時店裡還有客人，我父親已經打電話
    報警，但甲○還拿花盆砸我，我就雙手抓住她的雙手想要制
    止她，結果她咬我手臂，我一直把她壓在地上等警察來，她
    就一直扯我的頭髮，腳一直踢我。... 偵卷的照片是因為甲
    ○拉扯我，把我的內衣扯破。」等語綦詳（參偵查卷第28、
    17、87頁、原審卷(二)第57至58頁），被告甲○亦分別於警訊
    、偵訊、原審準備程序及審理時供承：「我當時被壓在地上
    時有還手。」、「對乙○○、丙○○二人的動手行為有掙扎
    抵抗。」、「有發生扭打。」、「丙○○就來搶我的薪資，
    我不讓他拿走，雙方就發生拉扯。... 我只記得我有試著阻
    擋她（丙○○），可能過程中乙○○的眼鏡掉了。.. 我有
    抓丙○○頭髮。」（參偵查卷第21、25頁、原審卷(二)第47、
    58、60頁），可見雙方確有互毆情事，被害人丙○○所受之
    傷應係雙方互毆時造成，堪可認定，此外復有丙○○台北市
    立聯合醫院忠孝院區甲種驗傷診斷書（參偵查卷第46頁）在
    卷可資佐證。是被告甲○確有前揭犯行，其空言否認有傷害
    犯行云云，核屬卸責之詞，不足採信。本件事證明確，被告
    甲○之傷害犯行堪予認定，應依法論科。
二、查被告行為後，刑法業於94年2月2日修正公布，95年7月1日
    起施行。按行為後法律有變更者，適用行為時之法律，但行
    為後之法律有利於行為人者，適用最有利於行為人之法律，
    修正後刑法第2條第1項定有明文。此條規定係規範行為後法
    律變更所生新舊法比較適用之準據法，本身尚無新舊法比較
    之問題，於新法施行後，應一律適用新法第2條第1項之規定
    ，為「從舊從輕」之比較，先予敘明，再按本次法律變更，
    比較時應就罪刑有關之共犯、未遂犯、想像競合犯、牽連犯
    、連續犯、結合犯，以及累犯加重、自首減輕暨其他法定加
    減原因（如身分加減）與加減例等一切情形，綜其全部罪刑
    之結果而為比較（最高法院95年5月23日95年度第8次刑事庭
    會議決議參照）。茲就本件新舊法比較結果敘述如下：
(一)刑法第277條第1項法定刑中「1000元以下罰金」，依修正後
    刑法施行法第1條之1：「中華民國94年1月7日刑法修正施行
    後，刑法分則編所定罰金之貨幣單位為新臺幣。94年1月7日
    刑法修正時，刑法分則編未修正之條文定有罰金者，自94年
    1月7日刑法修正施行後，就其所定數額提高為30倍。但72年
    6月26日至94年1月7日新增或修正之條文，就其所定數額提
    高為3倍」，及修正後刑法第33條第5款將罰金刑定為「新臺
    幣1千元以上，以百元計算之」等規定，則刑法修正後，修
    正前刑法第277條第1項所規定之罰金刑最高為新臺幣3000元
    ，最低為新臺幣1千元，惟依被告行為時之刑罰法律，即罰
    金罰鍰提高標準條例第5條第1項：「第1條所定得提高倍數
    之規定，於本條例修正後制定之法律，不適用之」，及修正
    前刑法第33條第5款規定之罰金最低額1元計算，前開犯罪之
    罰金刑最高為銀元1千元，最低為銀元1元，換算為新臺幣後
    ，最高額雖與新法之新臺幣金額相同，惟最低額僅新臺幣3
    元。比較修正前、後之刑罰法律，自以行為時即修正前之法
    律較有利於被告。
(二)被告甲○犯罪時之刑法第41條第1項前段規定：「犯最重本
    刑為5年以下有期徒刑以下之刑之罪，而受6個月以下有期徒
    刑或拘役之宣告，因身體、教育、職業、家庭之關係或其他
    正當事由，執行顯有困難者，得以1元以上3元以下折算一日
    ，易科罰金。」又被告行為時之易科罰金折算標準，修正前
    罰金罰鍰提高標準條例第2條前段（現已刪除）規定，就其
    原定數額提高為100倍折算1日，則本件被告行為時之易科罰
    金折算標準，應以銀元300元折算1日，經折算為新臺幣後，
    應以新臺幣900元折算為1日。惟95年7月1日修正公布施行之
    刑法第41條第1項前段則規定：「犯最重本刑為5年以下有期
    徒刑以下之刑之罪，而受6個月以下有期徒刑或拘役之宣告
    者，得以新臺幣1千元、2千元或3千元折算1日，易科罰金。
    」比較修正前後之易科罰金折算標準，以95年7月1日修正公
    布施行前之規定，較有利於被告，則應依刑法第2條第1項前
    段，適用修正前刑法第41條第1項前段規定，定其折算標準
    。
三、核被告甲○所為，係犯刑法第277條第1項傷害罪。原審適用
    刑法第2條第1項前段、第277條第1項，修正前第41條第1項
    前段，廢止前罰金罰鍰提高標準條例第2條，刑法施行法第1
    條之1，中華民國96年罪犯減刑條例第2條第1項第3款、第7
    條、第9條，審酌被告甲○不思以理性方式與人溝通，其犯
    罪動機、目的、手段，傷害犯行對對方所造成之傷害程度，
    及其智識程度並犯後態度等一切情狀，量處拘役30日，並諭
    知易科罰金之折算標準，且以被告所為本案犯行時間係在96
    年4月24日之前，合於中華民國96年罪犯減刑條例第2條第1
    項第3款，減其宣告刑二分之一，並諭知易科罰金之折算標
    準。經核認事用法並無不當，量刑亦屬妥適。被告甲○上訴
    意旨以係遭對方毆打，始為還擊，而主張正當防衛云云。按
    正當防衛必須對於現在不法之侵害始得為之，侵害業已過去
    ，即無正當防衛可言。至彼此互毆，又必以一方初無傷人之
    行為，因排除對方不法之侵害而加以還擊，始得以正當防衛
    論。故侵害已過去後之報復行為，與無從分別何方為不法侵
    害之互毆行為，均不得主張防衛權；又正當防衛之要件，必
    對於現在之不正侵害，始能成立，若侵害已過去，或預料有
    侵害而侵害尚屬未來，則其加害行為，自無正當防衛之可言
    （參見最高法院30年上字第1040號、19年上字第1174號判例
    意旨）。本件被告甲○與丙○○因發放薪資問題而生爭執並
    互相拉扯扭打，實為無從分別何方為不法侵害之互毆行為，
    揆諸前揭意旨，被告即無主張正當防衛之餘地，是被告執此
    上訴，為無理由，應予駁回。
據上論斷，應依刑事訴訟法第368條，判決如主文。
本件經檢察官陳大偉到庭執行職務。
中    華    民    國    97    年    4     月    16    日
                  刑事第十五庭審判長法  官  吳昭瑩
                                    法  官  李釱任
                                    法  官  蘇隆惠
以上正本證明與原本無異。
不得上訴。
                                    書記官  吳玉華
中    華    民    國    97    年    4     月    16    日
附錄本案論罪科刑法條全文：
中華民國刑法第277條
傷害人之身體或健康者，處3年以下有期徒刑、拘役或1千元以下
罰金。
犯前項之罪因而致人於死者，處無期徒刑或7年以上有期徒刑；
致重傷者，處3年以上10年以下有期徒刑。


司法院資訊處製作；財團法人民間司法改革基金會備份。
